臺灣臺北地方法院民事判決　　　　　　 100年度訴字第1644號
原　　　告　大師國際不動產仲介經紀股份有限公司
法定代理人　陳范美
訴訟代理人　姚文勝律師
複　代理人　魏婉菁律師
訴訟代理人　林志強律師
被　　　告　錢亞玲
訴訟代理人　蔡茂松律師
　　　　　　林新傑律師
　　　　　　林仁崢律師
上列當事人間請求給付居間報酬事件，本院於中華民國100年7月
6日言詞辯論終結，判決如下：
    主  文
被告應給付原告新臺幣壹佰參拾萬元，及自民國一百年二月十九
日起至清償日止，按週年利率百分之五計算之利息。
訴訟費用由被告負擔。
本判決於原告以新臺幣肆拾參萬元供擔保後，得假執行。但被告
以新臺幣壹佰參拾萬元為原告供擔保，得免為假執行。
    事實及理由
一、原告主張：被告為出售其所有坐落臺北市○○區○○段3 小
    段43之9 地號、權利範圍10萬分之4616之土地，及其上建號
    2353號即門牌號碼臺北市○○區○○路53巷35號6 樓房屋與
    建號2366號車位2位（下稱系爭不動產），於民國98年7月11
    日與原告簽立不動產一般委託銷售契約書（下稱系爭銷售契
    約），並於多次修改後，在98年7 月21日確定被告欲出售之
    總價為新臺幣（下同）8300萬元，其中包含仲介服務報酬13
    0萬元。嗣經原告戮力居間，被告於98年7月24日便與訴外人
    即買方李麗虹就系爭不動產簽訂不動產買賣契約書（下稱系
    爭買賣契約），是被告應依系爭銷售契約之約定，給付原告
    居間服務報酬130 萬元至明。詎被告事後竟以其與李麗虹間
    就系爭買賣契約之爭議主張拒付服務報酬130 萬元予原告，
    為此爰依系爭銷售契約之約定提起本訴等語。並聲明：
  (一)被告應給付原告130萬元，及自起訴狀繕本送達翌日（即100
    年2月19日）起至清償日止，按週年利率百分之5計算之利息
    。
  (二)願供擔保請准宣告假執行。
二、被告則辯以：
  (一)因系爭不動產於系爭買賣契約簽訂時，尚出租予香港商香港
    上海匯豐銀行股份有限公司（下稱匯豐銀行）使用中，租賃
    期間至99年4 月30日始屆期（下稱系爭租約），故被告與李
    麗虹乃合意於系爭買賣契約特別約定被告最遲應於98年9 月
    30 日前排除系爭租約，倘若無法於98年9月30日前排除系爭
    租約，則系爭買賣契約即解除，所衍生費用由被告負擔，被
    告與李麗虹並合意將系爭買賣契約房地產標的物現況說明書
    （下稱系爭現況說明書）「是否有租賃情形」欄位所載「租
    賃之權利義務隨同轉移」等文字刪除，而以手寫加註「屋主
    負責排除租約，租期至98年9 月30日止」。依此，顯見被告
    與李麗虹合意約定以「被告未於98年9 月30日前排除系爭租
    約」為系爭買賣契約之解除條件。
  (二)又系爭買賣契約其他特別約定第4條雖另定「屆期98年9月30
    日無法排除系爭租約，李麗虹得選擇契約繼續或解約」，惟
    此顯與同條前段約定「乙方倘若無法於98年9 月30日以前排
    除租約時，則本約解除所衍生費用由乙方負擔」之內容不同
    ，亦與被告所認知之解除條件如成就，系爭買賣契約即自動
    解除之情不同，且被告就此約定無選擇之權利，顯有失公平
    。今被告既已於98年8 月28日以存證信函向李麗虹為撤銷出
    售系爭不動產之意思表示，則上開選擇權之約定應屬無效。
  (三)是以，被告給付原告服務報酬既係以系爭買賣契約有效成立
    為前提，而被告於系爭買賣契約簽訂後，無法於98年9 月30
    日排除系爭租約，系爭買賣契約應因該解除條件成就而失其
    效力，被告自無依系爭銷售契約給付被告服務報酬之義務。
  (四)況原告於媒介被告與他人簽訂買賣契約之前，並未提供鄰近
    不動產近3 個月之成交行情供被告參考，甚隱瞞市場行情企
    圖以不實之交易資訊壓低售價，違反民法規定居間業者對於
    委託人之調查及據實告知義務，亦已違反系爭銷售契約第 8
    條第2 項之約定；且原告於被告與李麗虹簽訂系爭買賣契約
    時，又無協助被告訂定公平合理之買賣契約，原告自不得請
    求被告給付服務報酬。
  (五)縱認原告得請求被告給付服務報酬，因李麗虹僅於簽訂系爭
    買賣契約時支付830 萬元簽約金，後因被告與李麗虹在其他
    訴訟上就系爭不動產之買賣達成和解，由李麗虹取回上開83
    0 萬元簽約金，故被告依系爭銷售契約第5條第2項之約定，
    僅須給付百分之70之服務報酬予原告，原告就其餘百分之30
    之服務報酬並無請求權。另因原告未依約提供近3 個月之成
    交行情，亦未盡調查與據實告知義務，已如前述，則原告得
    請求之服務報酬應依民法第572 條之規定予以酌減，方符公
    平。
  (六)末因原告未於被告與李麗虹簽訂系爭買賣契約時善盡善良管
    理人之注意，將非被告本意之上開文字加註於其他特別約定
    第4 條，復未向被告詳細說明該段文字之意義，致使被告陷
    於錯誤而簽訂系爭買賣契約，更因與李麗虹就系爭買賣契約
    之爭議受有850萬元之財產上損害，是被告自得依民法第334
    條之規定，以對於原告之損害賠償請求權與原告之服務報酬
    請求權主張抵銷。
  (七)聲明：
  1.原告之訴及假執行之聲請均駁回。
  2.如受不利判決，願供擔保請准宣告免為假執行。
三、兩造不爭執事項：
  (一)兩造於98年7 月11日簽立系爭銷售契約，約定由被告委託原
    告銷售其所有之系爭不動產，並於多次修改後，在98年7 月
    21日確定被告欲出售之總價為8300萬元，其中包含仲介服務
    報酬130 萬元；而給付服務報酬之時機應在買賣契約成立時
    給付，如係簽立書面買賣契約，應於簽約同時支付百分之70
    ，被告收到尾款同時支付百分之30（見本院卷第8 頁至第15
    頁）。
  (二)被告經原告居間於98年7 月24日與李麗虹簽立系爭買賣契約
    ，約定由李麗虹以8300萬元向被告買受系爭不動產，另系爭
    買賣契約書其他特別約定第4 條記載：乙方（即被告）若無
    法於98年9 月30日以前排除系爭租約時，則本約解除所衍生
    費用由乙方負擔（屆期98年9 月30日無法排除租約甲方『即
    李麗虹』得選擇契約繼續或解約），並經被告及李麗虹於該
    約定下方簽名及蓋章（見本院卷第16頁至第20頁）。
  (四)被告與李麗虹合意將系爭不動產現況說明書「是否有租賃情
    形」欄位所載「租賃之權利義務隨同轉移」等文字遭刪除，
    而以手寫加註「屋主負責排除租約，租期至98年9 月30日止
    」，並經被告及李麗虹於該約定下方簽名及蓋章（見本院卷
    第81頁）。
  (五)李麗虹向本院訴請被告移轉系爭不動產所有權及給付違約金
    ，經本院以99年度重訴字第45號判決判李麗虹敗訴，李麗虹
    不服提起上訴，後被告與李麗虹於臺灣高等法院（下稱高院
    ）99年度重上字第614 號事件審理中達成和解，和解成立內
    容為：（見本院卷第21頁至第27頁反面）
  1.被上訴人（即本案被告）願於99年12月7 日前給付上訴人（
    即李麗虹）850 萬元，由被上訴人匯款至附表所示之上訴人
    帳戶內。
  2.上訴人同意被上訴人取回目前由大師國際不動產仲介經紀股
    份有限公司（即本案原告）及訴外人即代書黃美琴所保管之
    權狀（即系爭不動產所有權狀）。
  3.被上訴人同意上訴人向大師國際不動產仲介經紀股份有限公
    司取回上訴人依照98年7 月24日所簽訂不動產買賣契約書（
    即系爭買賣契約）繳付之第1期簽約款830萬元。
  4.兩造（即被告與李麗虹）於98年7 月24日所簽訂不動產買賣
    契約書，兩造同意不再互為任何主張或請求。
  5.訴訟費用各自負擔。
  (六)被告於98年8月28日以臺北台塑郵局第834號存證信函向李麗
    虹與原告表示略以：系爭買賣契約簽定前，仲介人未提供正
    確完整之市場資訊，刻意造成被告就該區場市場行情誤解因
    而同意降價，及仲介人未提供系爭買賣契約供被告審閱並詳
    加解釋，致被告陷於錯誤，被告基此撤銷出售系爭不動產之
    意思表示，主張出售之契約與條款無效（見本院卷第93頁至
    第94頁反面）。
  (七)被告於另案請求訴外人即原告指定之地政士黃美琴與原告返
    還系爭不動產所有權狀事件，經本院以99年度北簡字第1333
    6 號駁回被告之訴，被告不服上訴，由本院99年度簡上字第
    640 號事件受理之，後因原告與黃美琴業將系爭不動產所有
    權狀返還予被告，被告遂撤回上訴（見本院卷第31頁至第35
    頁）。
四、本件爭點：
    原告依系爭銷售契約之約定，請求被告給付服務報酬130 萬
    元，有無理由？
  (一)系爭買賣契約有無成立？
  (二)如有，原告得請求之服務報酬金額為何？
  (三)被告以原告未依約提供近3 個月之成交行情，亦未盡調查與
    據實告知義務，辯稱應依民法第572 條之規定酌減服務報酬
    ，有無理由？
  (四)被告以因原告未於被告與李麗虹簽訂系爭買賣契約時善盡善
    良管理人之注意，將非被告本意之上開文字加註於其他特別
    約定第4 條，復未向被告詳細說明該段文字之意義，致使被
    告陷於錯誤而簽訂系爭買賣契約，致被告受有850 萬元之財
    產上損害，依民法第334條之規定主張抵銷，有無理由？
五、得心證之理由：
  (一)系爭買賣契約有無成立？
    原告主張因被告已與李麗虹成立系爭買賣契約，故原告應得
    依系爭銷售契約第5條第2項之約定，請求被告給付服務報酬
    130萬元等情，為被告以系爭買賣契約附有「被告應於98年9
    月30日以前排除租約」之解除條件，今被告無法在98年9月3
    0 日以前排除租約，系爭買賣契約即因解除條件已成就而失
    其效力，原告應不得請求被告給付服務報酬等語置辯，是原
    告得請求被告給付130 萬元服務報酬前提既為系爭買賣契約
    已成立，則本件首應審究者即為系爭買賣契約究否成立。經
    查：
  1.系爭買賣契約已在98年7月24日成立。
    查被告經原告居間於98年7 月24日與李麗虹簽立系爭買賣契
    約，約定由李麗虹以8300萬元向被告買受系爭不動產，且李
    麗虹已於簽訂系爭買賣契約時給付被告830 萬元簽約款乙情
    既為兩造所不爭執，應認系爭買賣契約業於98年7 月24日成
    立無訛。
  2.原告得依系爭銷售契約之約定請求被告給付服務報酬。
    按民法第568 條之規定，居間人以契約因其報告或媒介而成
    立者為限，得請求報酬；且仲介業務係指從事不動產買賣、
    互易、租賃之居間或代理業務，不動產經紀業管理條例第 4
    條第5 項亦有明文。查兩造於系爭銷售契約約定被告委任原
    告居間仲介銷售系爭不動產，待契約成立時，被告將給付約
    定之服務報酬，原告並因而負有以善良管理人之注意處理仲
    介業務、據實提供近3 個月成交行情、負擔受託仲介銷售所
    做市場調查等活動費用之支出、製作不動產說明書、於24小
    時內轉交買方簽立之要約書、報告銷售狀況、在被告授權下
    代理被告收受定金、24小時內轉交定金予被告、協助辦理過
    戶與貸款手續、提供相關廣告文案資料等義務（見本院卷第
    8 頁至第11頁），足見系爭銷售契約乃具有居間與代理之性
    質，且僅須原告盡其報告或媒介買賣契約成立之義務，原告
    即得依系爭銷售契約之約定，請求被告給付服務報酬。是以
    ，因被告與李麗虹已在98年7 月24日成立系爭買賣契約，據
    上開說明，被告即應依系爭銷售契約之約定，給付原告服務
    報酬至明。
  3.被告與李麗虹嗣後如解除系爭買賣契約或於另案達成和解，
    均不生影響原告請求給付服務報酬之效力。
    被告雖辯稱系爭買賣契約其他特別約定事項第4 項關於「乙
    方（即被告）倘若無法於98年9 月30日以前排除租約，則本
    約解除所衍生費用由乙方負擔（屆期98年9 月30日無法排除
    租約，甲方（即李麗虹）得選擇契約繼續或解約）」之約定
    非其真意，應屬無效，系爭買賣契約已因「被告應於98年 9
    月30日以前排除系爭租約」之解除條件成就而失其效力云云
    ；然依兩造簽訂之系爭銷售契約，原告僅須盡其報告或媒介
    買賣契約成立之義務，便得請求被告給付服務報酬，已如上
    述，則系爭買賣契約於成立後，縱確因被告與李麗虹約定之
    解除條件之成就而失其效力，在被告未舉證證明系爭買賣契
    約之解除係可歸責於原告，或原告有何未盡系爭銷售契約義
    務之情形下，實難以被告此部分之抗辯逕認被告得拒付服務
    報酬。況被告與李麗虹之所以於高院99年度重上字第614 號
    案件中達成和解，係緣於被告未依系爭買賣契約之約定，在
    98年9 月30日以前排除系爭租約，渠等就系爭買賣契約在此
    情況下得否繼續有效產生爭議所致，核與原告無涉，故被告
    據此主張不負給付服務報酬予原告之義務，顯屬無據。
  4.是以，系爭買賣契約既係因原告之報告及媒介而於98年7 月
    24日成立，被告復未證明原告有何未盡系爭銷售契約義務之
    情事，原告依系爭銷售契約之約定，請求被告給付服務報酬
    ，即有理由。
  (二)如有，原告得請求之服務報酬金額為何？
    按當事人預期不確定事實之發生，以該事實發生時為債務之
    清償期者，應認該事實之發生時或其發生已不能時，為清償
    期屆至之時，此項清償期之約定，與民法第99條第1、2項所
    定附條件之法律行為，於條件成就時，其法律行為發生效力
    或失其效力之情形，尚有不同，最高法院93年台上字第1600
    號判決意旨可佐。經查：
  1.兩造於98年7 月11日簽立系爭銷售契約，約定由被告委託原
    告銷售其所有之系爭不動產，並於多次修改後，在98年7 月
    21日確定被告欲出售之總價為8300萬元，其中包含仲介服務
    報酬130 萬元；而給付服務報酬之時機應在買賣契約成立時
    給付，如係簽立書面買賣契約，應於簽約同時支付百分之70
    ，被告收到尾款同時支付百分之30等節為兩造所不爭執（見
    本院卷第8 頁至第15頁），且觀諸上開約定內容，被告本應
    於系爭買賣契約成立時即有給付全數130 萬元服務報酬予原
    告之義務，僅係在有簽立書面買賣契約之情形下，方約定在
    簽訂書面買賣契約同時先支付百分之70之服務報酬，並以「
    甲方（即被告）收到尾款同時支付百分之30」之不確定事實
    之發生為給付剩餘百分之30服務報酬之清償期約定。
  2.基此，本件被告既有與李麗虹在98年7 月24日簽訂成立書面
    之系爭買賣契約，依系爭銷售契約第5條第2項之約定，被告
    應在98年7 月24日時即給付百分之70之服務報酬予原告。至
    剩餘百分之30服務報酬部分，因被告與李麗虹已在高院99年
    重上字第614號案件中達成「兩造於98年7月24日所簽訂不動
    產買賣契約書，兩造同意不再互為任何主張或請求」之和解
    內容，亦即被告無從再依系爭買賣契約之約定請求李麗虹給
    付尾款，則「甲方（即被告）收到尾款同時支付百分之30」
    之不確定事實之發生既屬不能，揆諸上揭判決意旨，被告應
    給付剩餘百分之30服務報酬之清償期即應已屆至，故原告依
    系爭銷售契約第5條第2項之約定，請求被告給付服務報酬共
    130 萬元，自有理由。
  (三)被告以原告未依約提供近3 個月之成交行情，亦未盡調查與
    據實告知義務，辯稱應依民法第572 條之規定酌減服務報酬
    ，有無理由？
    按約定之報酬，較居間人所任勞務之價值，為數過鉅失其公
    平者，法院得因報酬給付義務人之請求酌減之，民法第 572
    條定有明文，而該條規定所適用者，係指居間人雖已為委託
    人完成其居間事務，惟經事後審查，認為居間人為委託人所
    已付出之勞務，其價值與當初訂約時約定之報酬相較，係屬
    為數過鉅而失客觀公平性時，允許委託人事後請求法院酌減
    約定之報酬額，衡其立法之規範目的，係在兼顧公益，而對
    契約自由稍作限制。本院審酌兩造於98年7 月11日簽訂系爭
    銷售契約約定之銷售期間係自98年7 月11日起至同年10月10
    日止，之後兩造分別在當日、98年7 月15日、同年月16日、
    同年月21日多次做包含委託價額等內容之更改，約定之服務
    報酬亦分別約定為成交價額百分之4、成交價額百分之1、30
    萬元、130萬元（見本院卷第8 頁至第15頁），在最終98年7
    月21日確定系爭銷售契約內容後，原告旋於98年7 月24日仲
    介被告與李麗虹依系爭銷售契約所載總價8300萬元之價格簽
    訂成立系爭買賣契約，則原告依系爭銷售契約之約定，獲有
    成交總價約百分之1.5 之服務報酬，相較於兩造最初約定服
    務報酬為成交總價百分之4即380萬元而言【計算式：9500萬
    元×百分之4＝380萬元】，或依不動產仲介經紀業報酬計收
    標準規定第1 項關於「不動產經紀業或經紀人員經營仲介業
    務者，其向買賣或租賃之一方或雙方收取報酬之總額合計不
    得超過該不動產實際成交價金百分之6或1個半月之租金」之
    規定，並無過鉅而有失公平之處，被告就原告請求130 萬元
    服務報酬有何過鉅或有失公平之情，復未舉證以佐其說，實
    難認被告此部分之抗辯可採。
  (四)被告以因原告未於被告與李麗虹簽訂系爭買賣契約時善盡善
    良管理人之注意，將非被告本意之上開文字加註於其他特別
    約定第4 條，復未向被告詳細說明該段文字之意義，致使被
    告陷於錯誤而簽訂系爭買賣契約，使被告受有850 萬元之財
    產上損害，依民法第334條之規定主張抵銷，有無理由？
    按二人互負債務，而其給付種類相同，並均屆清償期者，各
    得以其債務，與他方之債務，互為抵銷，民法第334條第1項
    本文定有明文。查被告固以原告未於被告與李麗虹簽訂系爭
    買賣契約時善盡善良管理人之注意，將非被告本意之上開文
    字加註於其他特別約定第4 條，復未向被告詳細說明該段文
    字之意義，致使被告陷於錯誤而簽訂系爭買賣契約，使被告
    受有850 萬元之財產上損害為由，主張與其應給付予原告之
    130萬元服務報酬為抵銷；惟查：
  1.按學說上所謂之爭點效，係指法院於確定判決理由中，就訴
    訟標的以外當事人所主張之重要爭點，本於當事人辯論之結
    果已為判斷時，除有顯然違背法令，或當事人已提出新訴訟
    資料足以推翻原判斷之情形外，於同一當事人就與該重要爭
    點有關所提起之他訴訟，不得再為相反之主張，法院亦不得
    作相反之判斷，以符民事訴訟法上之誠信原則而言，是爭點
    效之適用，必須前後兩訴訟當事人同一，且前案就重要爭點
    之判斷非顯然違背法令，及當事人未提出新訴訟資料足以推
    翻原判斷等情形始足當之，最高法院99年台上字第781 號判
    決意旨可憑。查本院99年度重訴字第45號案件中之當事人為
    本案被告與李麗虹（見本院卷第21頁），核與本案兩造當事
    人不同，是縱本院99年度重訴字第45號案件就系爭買賣契約
    其他特別約定事項第4項括弧所載「屆期98年9月30日無法排
    除租約，甲方得選擇契約繼續或解約」之約定究否有效乙節
    已為審理判斷，據前開判決意旨，本件判決之認定猶不受本
    院99年度重訴字第45號案件審理結果之拘束，合先敘明。
  2.再者，依為被告與李麗虹處理系爭買賣契約之地政士黃美琴
    在本院99年度重訴字第45號案件中證述「（就買賣契約書其
    他特別約定欄內，共4 項，這些內容是由買賣雙方在現場談
    出來？）第1、2項是依一般買賣習慣所書寫，第3、4項就依
    個案，本件是買賣雙方合意，是在現場談的，我有在場」、
    「（第4項後方有另以黑筆括弧書寫『屆期98年9月30日無法
    排除租約甲方得選擇契約繼續或解約』是在何時所寫？）就
    是談完後，契約也已經寫好後，因為無法覆寫所以再寫上去
    」、「（所謂無法覆寫再寫上去，是指契約裝訂好？）是指
    不動產買賣契約書一份四張（8 頁）已經都寫好，而且一式
    三份都分訂好」、「（寫上開文字檔時，雙方是否已經用印
    ？）還沒有用印」、「（上開文字是何人提出要加註？）是
    買方，買方提出說到時租約沒有排除他還是想買怎麼辦，賣
    方當時有說他一定可以在98年9 月30日排除租約…是買方提
    出說能否加註租約到時候無法排除，他可以選擇解除契約或
    繼續履約，我也特別問買賣雙方是否是這個意思，所以我請
    買賣雙方在括弧後面親自簽名」、「（買方提出上開要求時
    ，被告有無反對或表示為何只有買方有選擇的權利？）沒有
    」、「（上開加註的話你是何時請買賣雙方簽名？）時間有
    點久，我無法確定，但應該是我寫完就請他們簽名，三份都
    是放在我這邊一起寫的」、「（簽約當天買賣雙方要離開簽
    約現場，賣方有跟你表示剛所簽契約有不公平情形？）沒有
    」、「（系爭買賣契約備證款(2)以手寫加註『俟承租方賣方
    出具租約終止同意書3 日內』，為何會加註此段文字？）因
    為我們不動產買賣會有簽約款、備證款、完款及尾款4 個付
    款的時間，要備證以後我才能向稅捐機關去申報稅金，所以
    我們通常會約定用印的時間，因為本件需要賣方將租約排除
    ，所以才會約定在租約終止同意書取得3日內要用印交付備
    證款」、「（系爭契約其他特別事項的第4項載明『乙方倘
    若無法於98年9月30日以前排除租約時，則本約解除所衍生
    費用由乙方負擔』，當初為何會以手寫加註此約定？）就是
    買方說如果租約無法排除就不買，所衍生的費用就由乙方負
    擔，因為無法排除租約是賣方的原因」、「（你是何時在系
    爭契約書上用印？）是看完之後，買賣雙方簽名後，我才蓋
    章」、「（錢亞玲在系爭契約書上簽名，是你拿給他簽？）
    是在我解說買賣契約內容後，我問買賣雙方有無意見，他們
    沒有意見，我將買賣契約書1至8頁收回，裝訂成本，之後才
    拿給買賣雙方簽名，之後再交換簽名，因為共有3本」、「
    （你請錢亞玲在系爭買賣契約書上簽名及你幫忙用印之前，
    你有無再問錢亞玲對於系爭買賣契約有無意見？）…在我解
    說買賣契約內容後，我問買賣雙方有無意見…裝訂成本後，
    我還是有交還給買賣雙方看…我是一張一張說明是什麼文件
    ，之後才請買賣雙方在第5頁價金履約保證申請書、第6頁房
    地產標的物現況說明書、第7頁不動產說明書親自簽名…」
    、「（系爭不動產買賣契約書，其他特別約定事項第4點，
    以括弧加註黑體字部分，你寫完後有沒有特別向錢亞玲說明
    內容？）有，我說買方本來的意思是租約沒有辦法排除就解
    除契約，但是現在他改變，租約沒有辦法排除他可以選擇繼
    續契約或解除契約，問錢亞玲有無意見，ok不ok」、「錢亞
    玲說就是這個意思，所以我才請買賣雙方再一次簽名確認這
    個事項」、「（你有無告訴錢亞玲特約事項四，其他特別約
    定事項第四點，以括弧加註黑體字部分，是買方有選擇權，
    賣方沒有選擇權？）我是沒有特地跟錢亞玲說明，但我有用
    字面去跟錢亞玲說明」等語（見本院卷第83頁至第86頁反面
    ），可知黃美琴在被告與李麗虹簽訂系爭買賣契約時，已就
    系爭買賣契約於其他特別約定事項第4項括弧加註「屆期98
    年9月30日無法排除租約，甲方得選擇契約繼續或解約」等
    文字向被告特別說明該部分約定之意，係指如被告無法依約
    排除系爭租約，李麗虹可選擇繼續或解除系爭買賣契約，此
    為被告所當場接受，並由被告親自簽名在後以資確認；縱黃
    美琴斯時未以「買方有選擇權，賣方沒有選擇權」之方式解
    釋上情，而係依字面向被告說明，參諸該部分文字已清楚白
    話地記載「屆期98年9月30日無法排除租約，甲方得選擇契
    約繼續或解約」等文字，以被告在簽訂系爭買賣契約時，乃
    年約50歲之成年人，已有相當智識與社會經驗，當無可能無
    法理解其上記載「甲方得選擇契約繼續或解約」之意，亦無
    可能在買賣總價金高達8300萬元之情形下，任意於該段文字
    後為簽名確認，由是可見被告辯稱系爭買賣契約中其他特別
    約定事項第4項括弧所載「屆期98年9月30日無法排除租約，
    甲方得選擇契約繼續或解約」之約定非被告之真意云云，為
    不足採。
  3.另據訴外人即系爭買賣契約經理人陳詩玲在本院99年度重訴
    字第45號案件中證稱「（提示不動產買賣契約備證款(2)及下
    方其他特別約定三、四，請敘述當時為何買賣雙方會有這樣
    的約定？）…後面括弧部分，是買方所帶的那位財務長他提
    出，因為買方買系爭房子是要自住，但怕承租方沒有辦法搬
    ，到時候再決定是否有留這個房子或不要買…」、「（你的
    意思是說，錢亞玲、李麗虹原來的意思是在98年9 月30日以
    前無法排除租約，買賣雙方契約解除？）我沒有辦法確認，
    因為當初錢亞玲就是因為承租方可以提前搬遷，所以他才來
    賣這個房子」、「（系爭買賣契約特約事項四，其他特別約
    定事項第四點，以括弧加註黑體字部分是買賣雙方簽完約後
    加註？）我印象中這一段話是原告（即李麗虹）財務長提出
    來的，我就此部分比較沒有印象」、「（在現場你是否知道
    有加註上開文字？）我知道，因為代書寫上去，需要賣方簽
    名，我有看」、「（你是否知道括弧內的文字，是買方在98
    年9 月30日有選擇買或不買的權利，而賣方沒有？）就當時
    的情況，我們都認為承租方一定會搬遷，而賣方也同意這個
    約定…」、「（98年7 月24日買賣雙方簽訂前開買賣合約時
    ，代書黃美琴有無將契約書內容逐項向買賣雙方說明？）有
    說明，一般來講，制式的部分會比較快，後面手寫的部分會
    再跟當事人確認」、「（98年7 月24日買賣雙方簽約後，錢
    亞玲或他的配偶，有無向你表示契約訂的不對等，應該要重
    訂？）是錢亞玲告訴我，他們無法拿到承租方的租約終止同
    意書後，才提出說契約不對等，並沒有說要重訂契約」、「
    （錢亞玲或他的配偶是在何時表示契約訂的不對等？）是在
    承租方的問題無法解決後，錢亞玲提出說要找買方出來協調
    …」等語（見本院卷第87頁反面至第90頁反面），足認系爭
    買賣契約中其他特別約定事項第4項括弧所載「屆期98年9月
    30日無法排除租約，甲方得選擇契約繼續或解約」之部分固
    係由李麗虹方面要求加註，且陳詩玲無法確定是否係於買賣
    雙方簽完約後始加註其上；惟陳詩玲亦明確證稱該手寫部分
    業經代書黃美琴向被告與李麗虹為確認，被告在該時並未主
    張此部分加註文字有何不對等之情事，直至簽訂系爭買賣契
    約後，被告因未能於98年9 月30日依約排除租約，方表示前
    開文字之約定並不對等，故自不得以被告嗣後之主張反推被
    告與李麗虹簽訂系爭買賣契約時之真意，應認系爭買賣契約
    中其他特別約定事項第4項括弧所載「屆期98年9月30日無法
    排除租約，甲方得選擇契約繼續或解約」之約定乃被告與李
    麗虹於簽訂系爭買賣契約時之真意，被告執前詞置辯，同不
    可採。
  4.準此，系爭買賣契約中其他特別約定事項第4 項括弧所載「
    屆期98年9 月30日無法排除租約，甲方得選擇契約繼續或解
    約」之約定為被告與李麗虹簽訂系爭買賣契約時之真意，應
    屬有效，業如上述，原告就此即無何未盡善良管理人注意義
    務之情事，且被告與李麗虹於高院99年度重上字第614 號案
    件中達成「被告願於99年12月7日前給付李麗虹850萬元」之
    內容，係渠等在該案為解決系爭買賣契約爭議所協商之結果
    ，被告就其應依該和解內容給付850 萬元予李麗虹與原告之
    何行為間存有因果關係等情既未盡舉證之責，自難認原告對
    被告負有850 萬元之債務，而得由被告據此主張抵銷，被告
    此部分之抗辯，亦無足採。
六、綜上所述，系爭買賣契約既已於98年7 月24日成立，被告復
    未證明原告有何未盡系爭銷售契約義務或原告請求130 萬元
    服務報酬有何過鉅或有失公平之情，從而，原告依系爭銷售
    契約之法律關係，請求被告給付原告130 萬元，及自起訴狀
    繕本送達翌日即100年2月19日起至清償日止，按週年利率百
    分之5計算之利息，洵屬有據，應予准許。
七、兩造分別陳明願供擔保請准宣告假執行或免為假執行，核均
    無不合，爰分別酌定相當之擔保金額，予以准許。
八、本件事證已臻明確，兩造其餘攻擊防禦方法與判決之結果不
    生影響，爰不另贅論，併此敘明。
九、據上論結，本件原告之訴為有理由，依民事訴訟法第78條、
    第390條第2項、第392條第2項，判決如主文。
中    華    民    國    100    年    7    月    20    日
                  民事第二庭  審判長法  官  張松鈞
                                    法  官  高偉文
                                    法  官  羅郁婷
以上正本係照原本作成。
如對本判決上訴，須於判決送達後20日內向本院提出上訴狀。如
委任律師提起上訴者，應一併繳納上訴審裁判費。
中    華    民    國   100    年    7     月    20    日
                                    書記官  楊婷雅